【裁判字號】    90,訴,1560
【裁判日期】    900928
【裁判案由】    違反稅捐稽徵法等
【裁判全文】
臺灣高雄地方法院刑事判決                          九十年度訴字第一五六號
    公  訴  人  臺灣高雄地方法院檢察署檢察官
    被      告  丙○○
右列被告因違反稅捐稽徵法案件，經檢察官提起公訴（八十九年度偵字第一九七九四
號），本院判決如左：
    主  文
丙○○共同公司法規定之公司負責人，為納稅義務人以詐術逃漏稅捐，處有期徒刑參
月，如易科罰金以參佰元折算壹日。又共同商業負責人，以明知為不實之事項，而填
製會計憑證，處有期徒刑參月，如易科罰金以參佰元折算壹日。應執行有期徒刑伍月
，如易科罰金以參佰元折算壹日
    事  實
一、丙○○（即童丙○○）係設於高雄市○○區○○路四四二巷五號「美佳億有限公
    司」（下稱美佳億公司）之負責人，為從事業務之人，亦為商業會計法所稱之商
    業負責人及稅捐稽徵法所稱之公司負責人，而美佳億公司每年所出具之「各類所
    得扣繳暨免扣繳憑單」（下稱扣繳憑單），係附隨其業務而製作之文書，並為商
    業會計法所稱之會計憑證。丙○○明知丁○○、甲○○等二人於民國八十六年間
    ，並未在美佳億公司任職及支領薪資或任何金錢，竟於八十六年底，向知情之工
    頭乙○○（未經起訴）購入丁○○、甲○○等人之相關報稅資料，二人遂共同基
    於製作不實會計憑證及逃漏稅捐之犯意聯絡，利用不知情之全信會計事務所成年
    會計人員，在高雄市苓雅區全信會計事務所內，於丙○○業務上作成之文書扣繳
    憑單上，虛列登載丁○○於八十六年度之薪資所得為十五萬九千元、扣繳單位為
    美佳億公司，及甲○○於八十六年度之薪資所得為十五萬九千五百元、扣繳單位
    為美佳億公司等不實事項，進而利用前開不知情之會計人員，持前開扣繳憑單向
    財政部高雄市國稅局左營稽徵所申報美佳億公司八十六年度之營利事業所得稅而
    行使之，藉此虛偽增加營業成本費用支出之不正當方法，逃漏美佳億公司八十六
    年度營利事業所得稅二萬五千七百零九元，足以生損害於丁○○、甲○○及稅捐
    稽徵機關對稅賦稽徵之正確性。嗣因丁○○、陳怡貞接獲財政部南區國稅局台南
    市分局之綜合所得稅核定通知書，始查悉上情。
二、案經丁○○、甲○○訴請臺灣高雄地方法院檢察署檢察官偵查起訴。
    理  由
一、訊據被告丙○○固坦承係美佳億公司之負責人，並委由會計人員以告訴人丁○○
    、甲○○於八十六年度，在美佳億公司支領薪資各十五萬九千元、十五萬九千五
    百元等情，製作扣繳憑單，向財政部高雄市國稅局左營稽徵所申報美佳億公司營
    利事業所得稅之事實；惟矢口否認有何逃漏稅捐之犯行，辯稱：丁○○、甲○○
    的資料都是工頭乙○○交給伊的，伊並不清楚丁○○、甲○○有沒有在公司工作
    ，而且丁○○、甲○○也承認確實認識乙○○云云。
二、經查：
  (一)被告為美佳億公司之負責人，除為被告所不否認外，並有財團法人金融聯合徵信
    中心公司登記資訊列印畫面一紙在卷可稽；而被告確有以告訴人丁○○、甲○○
    於八十六年度，在美佳億公司支領薪資各十五萬九千元及十五萬九千五百元，向
    財政部高雄市國稅局左營稽徵所申報美佳億公司八十六年度之營利事業所得稅一
    情，亦經被告供承及告訴人丁○○、甲○○指述在卷，復有甲○○綜合所得稅核
    定通知書八十六年度未申報核定影本一紙可參，堪信為真實。
  (二)又告訴人丁○○、甲○○於八十六年間，並未於美佳億公司工作一情，迭經告訴
    人丁○○、甲○○於偵、審中指述明確，且被告於偵訊中亦稱：「（是否認識甲○○、丁○○？）有人拿他們之身分證給我們公司申報所得稅。」、「（他們二
    人是否有在你們公司上班？）沒有，他們賣身分證給我們申報所得稅。」（見八
    十九年十月二十三日偵訊筆錄）等語，顯見被告係以收購身分證之方式，取得告
    訴人丁○○、甲○○等人報稅之相關資料，進而向財政部高雄市國稅局左營稽徵
    所申報美佳億公司之營利事業所得稅，其明知告訴人丁○○、甲○○並未於八十
    六年度在美佳億公司工作一情甚明。被告其後改稱並未於偵查中為如此陳述，顯
    係事後卸責之詞，洵無可採。再者，被告虛報美佳億公司於八十六年度之薪資支
    出三十一萬八千五百元，則該公司當年度逃漏之營利事業所得稅為二萬五千七百
    零九元，亦有財政部高雄市國稅局左營稽徵所九十年八月二十七日財高國稅營審
    字第九○○○六一一二號函可稽。事證明確，被告犯行，洵堪認定。
二、按「扣繳憑單」屬商業負責人於申報營利事業所得稅時業務上應製作之文書，同
    時亦屬商業會計法第十五條第一款所規定之「原始憑證」，屬商業會計憑證之一
    種，此有經濟部八十七年七月二十二日經商字第八七二一七三七二號函釋可供參
    照。被告為美佳億公司之負責人，為商業負責人及從事業務之人，其虛偽登載扣
    繳憑單，進而行使，足以生損害於丁○○、甲○○及稅捐稽徵機關對於核稅之正
    確性，核其所為係犯稅捐稽徵法第四十七條第一款、第四十一條之以詐術逃漏稅
    捐罪、商業會計法第七十一條第一款之明知不實事項填製會計憑證罪。因商業會
    計法第七十一條第一款之填製不實會計憑證罪，性質上原即含有業務登載不實之
    本質，係刑法第二百十六條、第二百十五條之行使業務上文書登載不實罪之特別
    規定，依特別法優於普通法之法律競合關係，被告明知不實事項填製會計憑證之
    行為，即應擇一適用商業會計法第七十一條第一款之規定（最高法院八十七年度
    台上字第一一號裁判參照）。又被告與乙○○就上揭犯行間，有犯意之聯絡及行
    為之分擔，皆為共同正犯。再被告利用不知情之會計人員填製不實之會計憑證，
    為間接正犯。又本件逃漏營利事業所得稅者，係納稅義務人美佳億公司，而非被
    告，是稅捐稽徵法第四十七條第一款規定之犯罪主體，仍為公司，而非公司之負
    責人，僅因公司於事實上無從擔負自由刑之責任，基於刑事政策之考慮，將同法
    第十七條第一款納稅義務人公司應處徒刑之規定，轉嫁於公司法規定之負責人，
    是公司負責人依該條款而適用徒刑之處罰，乃屬代罰性質，並非因公司負責人本
    身之犯罪而負行為責任，自與公司負責人本身為犯罪主體所犯其他罪名，不具方
    法結果之牽連關係。又公司與公司負責人，在法律上並非同一人格主體，個人究
    非納稅義務人，當無所謂基於概括之犯意，而成立連續犯之餘地。從而，本件被
    告所犯稅捐稽徵法第四十七條第一款、第四十一條以不正當方法逃漏稅捐罪，與
    前開所犯商業會計法第七十一條第一款填載不實會計憑證罪間，犯意各別，行為
    互殊，應予分論併罰。又公訴人雖未論及被告違反商業會計法部分之犯行，惟犯
    罪是否業經起訴，應以起訴書所述之犯罪事實為準，並非以起訴書所引法條為據
    ，而本件起訴書之犯罪事實欄已敘及被告填製不實扣繳憑單之事實，顯然已就被
    告前述違反商業會計法犯行起訴，本院自得併予審酌，附此敘明。爰審酌被告為
    圖小利，製作不實之會計憑證，以圖增加其營業成本，逃漏稅捐，非但損及丁○○、甲○○等人之利益，亦影響國家課徵稅捐之正確性，惟念其素行尚佳，應係
    一時失慮所致，且逃漏之稅捐額非鉅等一切情狀，分別量處如主文所示之刑；又
    刑法第四十一條已於九十年一月十日經總統公布施行，並於同年月十二日生效，
    該條規定：「犯最重本刑為五年以下有期徒刑之刑之罪，而受六個月以下有期徒
    刑或拘役之宣告，因身體、教育、職業、家庭之關係或其他正當事由，執行顯有
    困難者，得以一元以上三元以下折算一日，易科罰金。但確因不執行所宣告之刑
    ，難收矯正之效，或難以維持法秩序者，不在此限。」、「併合處罰之數罪，均
    有前項情形，其應執行之刑逾六月者，亦同」，按行為後法律有變更者，適用裁
    判時之法律，刑法第二條第一項前段定有明文，而易服勞役及期間、數罪併罰之
    定執行刑、緩刑及易以訓誡、易科罰金各事項，均依新法，有最高法院二十四年
    七月總會決議(二)可資參照，刑法第四十一條既已於九十年一月十日修正，並於同
    年月十二日生效，參諸前揭法條規定及決議意旨，本件自應適用裁判時即修正後
    刑法第四十一條第一項規定，諭知易科罰金之折算標準及定其應執行之刑。
三、公訴意旨另認被告尚有偽造告訴人丁○○、甲○○之工資表，並持向財政部高雄
    市國稅局左營稽徵所申報營利事業所得稅而行使之，因認被告尚涉有刑法第二百
    十六條、第二百十條之行使偽造私文書罪嫌。
四、按犯罪事實應依證據認定，無證據不得推定其犯罪事實，刑事訴訟法第一百五十
    四條定有明文。訊據被告堅詞否認有何公訴人所指此部分之犯行，辯稱：伊並沒
    有製作工資表等語。經查，公訴人所指被告偽造告訴人丁○○、甲○○工資表部
    分之犯罪事實，除已經被告所否認，亦無公訴人所稱偽造之工資表扣案可資佐證
    ，是難認被告有何偽造工資表之行為。此外，本院復查無其他積極證據足認被告
    確有公訴人所指此部分之犯行，不能證明被告犯罪，惟公訴意旨認此部分與前揭
    論罪科刑之違反稅捐稽徵法及商業會計法罪間，有牽連犯之關係，屬裁判上之一
    罪，爰不另為無罪之諭知。
據上論斷，應依刑事訴訟法第二百九十九條第一項前段，稅捐稽徵法第四十七條第一
款、第四十一條，商業會計法第七十一條第一款，刑法第二條第一項前段、第十一條
前段、第二十八條、修正後第四十一條第一項、第五十一條第五款，罰金罰鍰提高標
準條例第二條，判決如主文。
中      華      民      國    九十      年      九      月    二十八    日
                                  臺灣高雄地方法院刑事第七庭
                                      法  官    曾  淑  娟
右正本證明與原本無異。
如不服本判決，應於判決送達後十日內，向本院提出上訴狀。
                                      書記官    陳  恩  如
中      華      民      國    九十      年      十      月      二      日
附錄本判決論罪之法條：
稅捐稽徵法第四十七條第一款：
本法關於納稅義務人、扣繳義務人及代徵人應處徒刑之規定，於左列之人適用之：
一  公司法規定之公司負責人。
稅捐稽徵法第四十一條：
納稅義務人以詐術或其他不正當方法逃漏稅捐者，處五年以下有期徒刑、拘役或科或
併科新台幣六萬元以下罰金。
商業會計法第七十一條第一款：
商業負責人、主辦及經辦會計人員或依法受託代他人處理會計事務之人員有左列情事
之一者，處五年以下有期徒刑、拘役或科或併科新臺幣十五萬元以下罰金：
  一  以明知為不實之事項，而填製會計憑證或記入帳冊者。


司法院資訊處製作；財團法人民間司法改革基金會備份。
